臺灣高等法院高雄分院刑事判決　　　　 96年度上易字第220號
上　訴　人　臺灣高雄地方法院檢察署檢察官
上　訴　人
即　被　告　乙○○
選任辯護人　吳澄潔　律師
上列上訴人因被告詐欺案件，不服臺灣高雄地方法院95年度易字
第1988號中華民國96年1 月30日第一審判決（起訴案號：臺灣高
雄地方法院檢察署95年度調偵字第930 號），提起上訴，本院判
決如下：
     主  文
上訴駁回。
     事  實
一、乙○○於民國92年3 月間，經吳陳阿敏介紹而與吳婦之鄰居
    甲○○認識，之後即相互聯繫進而交往，明知甲○○甚有結
    婚意念，而願多次為其繳交青年貸款、電信費、汽車燃料使
    用費等小額金錢後，乙○○明知其當時並無與甲○○結婚之
    意願，竟因債務急待清償而萌意圖為自己不法之所有之詐欺
    取財犯意，利用甲○○亟欲與其訂婚、進而結婚之心態，於
    93年9 月間，在高雄市區與甲○○見面或電話聯繫時，詢問
    甲○○有無保險、有無貸款等，並接續對甲○○佯稱「如果
    錢（貸款）下來，就要與伊訂婚」、「伊是值得可以依靠的
    人」、「幫忙她還清債務，她願陪伊去伊台南家中」等語，
    使甲○○陷於錯誤，認為只要為乙○○解決貸款，二人即可
    訂婚進而結婚，即自93年9 月8 日至同年10月19日，與乙○
    ○及熟悉貸款相關業務之乙○○之胞妹鄭惠玲，陸續於附表
    所示之日期前往如附表所示之金融機構，以甲○○名義辦理
    保單借款或信用貸款（共貸得新臺幣「下同」144 萬8 千元
    ），並於貸得款項同時即交予乙○○收執或逕將金融機構存
    摺、印章、金融卡交付乙○○，乙○○因而接續詐得如附表
    所示款項，得手後即以其他理由敷衍甲○○且避不見面。嗣
    於93 年12 月間，告知甲○○其已與前男友劉富陶復合且懷
    孕，再於94年5 月間與劉富陶結婚，甲○○始確定受騙。
二、案經甲○○訴由臺灣高雄地方法院檢察署檢察官偵查起訴。
     理  由
一、證據能力：
(一)、證人甲○○、鄭惠玲警詢陳述，係被告以外之人於審判外之
    陳述，均屬傳聞證據，其於原審證述情節與其警詢所述大致
    相符，並無特別可信之情形，亦無其他例外取得證據能力之
    情況，依刑事訴訟法第159 條第1 項規定，均無證據能力。
(二)、證人甲○○、鄭惠玲於偵查中經具結之陳述，並未曾提及檢
    察官在偵查時有不法取供之情形，且亦無證據足以證明證人
    上開陳述有顯不可信之情況，又證人嗣於原審亦到庭具結接
    受詰問，足以保障被告之詰問權，依刑事訴訟法第159 條之
    1 第2 項規定，證人偵查陳述自有證據能力。
(三)、卷附台新銀行信用貸款申請書、借據暨約定書，均屬證人甲
    ○○書面陳述之傳聞證據，依據刑事訴訟法第159 條第1 項
    規定，無證據能力。
(四)、證人吳陳阿敏警詢陳述，其性質雖屬傳聞證據，惟上開警詢
    筆錄內容，業經本院審理時予以提示並告以要旨，且經檢察
    官及被告等人表示意見，當事人或辯護人已知上述筆錄乃傳
    聞證據，且均未於言詞辯論終結前對該等筆錄內容異議，且
    本院審酌上開筆錄作成時，較無人情施壓或干擾，亦無不當
    取供之情形，認為以之作為本案之證據亦屬適當，依刑事訴
    訟法第159條之5第1項規定，自得為證據。
(五)、卷附之和信電訊股份有限公司電信費繳款單、臺灣中小企業
    銀行存款憑條、臺灣土地銀行入戶電匯申請書、92年全期汽
    車燃料使用費繳納通知書、新光人壽保單貸款歷史檔查詢資
    料，新竹商銀、台新銀行之存摺明細影本、鄭惠玲提出之證
    明書等，固均屬書面之傳聞證據，然本件檢察官、被告、辯
    護人已於本院審理調查上開證據時，就此證據能力均表示無
    意見，且本院認為以之作為本件論証之證據，均與待證事實
    具有關聯性，作為本案之證據亦屬適當，依刑事訴訟法第15
    9條之5第1項規定，自得為證據。
二、訊據上訴人即被告乙○○固供認有自證人即告訴人甲○○處
    取得如附表所示之貸款等情，惟否認詐欺取財犯行，辯稱：
    其與告訴人交往時經濟有困難，告訴人自願拿錢幫忙，但其
    並無以結婚當幌子詐騙告訴人，之後係因與前男友復合且懷
    孕才結婚，就無法與告訴人繼續交往云云。然查：
(一)、被告於91年9 月間因前男友劉富陶感情出軌而分手後，經證
    人吳陳阿敏介紹與告訴人相親並進而交往，及告訴人於兩人
    交往期間曾幫被告支付青年貸款、電信費、汽車燃料使用費
    等小額金錢，嗣於93年9 月8 日至93年10月19日，更與被告
    及證人鄭惠玲先後前往新光人壽、新竹商銀及台新銀行，以
    告訴人名義貸得如附表所示款項，並於貸得款項同時即交予
    被告收執或逕將金融機構存摺、印章、金融卡交付被告等情
    ，業經被告於原審及本院坦承明確，並據證人吳陳阿敏於警
    詢、告訴人於偵查、原審及證人鄭惠玲於偵查、原審證述明
    確，復有和信電訊股份有限公司電信費繳款單、臺灣中小企
    業銀行存款憑條、臺灣土地銀行入戶電匯申請書、92年全期
    汽車燃料使用費繳納通知書、新光人壽保單貸款歷史檔查詢
    資料，新竹商銀、台新銀行之存摺明細影本附卷可證。
(二)、證人鄭惠玲於原審證稱：「伊聽被告說還有負債，沒有心情
    去談感情的事，基於鼓勵被告與告訴人相互交往的立場，伊
    就曾告知倘若告訴人欲協助處理債務的話，保單可以借款，
    被告就自己去問告訴人；被告也知道告訴人要求要先訂婚、
    結婚之後再貸款還債務；伊就跟被告說，可以跟告訴人商量
    ，只要有債務就無法談感情的事；有一段時間，是先訂婚再
    還錢還是先還錢再訂婚，他們一直在爭論，最後就是伊負責
    去辦理貸款」等語（見原審卷第87、90頁），核與告訴人於
    原審所證：「追求幫助被告之目的是為了要在一起結婚，被
    告也知道其結婚的意圖」（見原審卷第82頁）之情相符，並
    參以被告於偵查中所供「告訴人曾要伊嫁給他；告訴人說如
    果他結婚，他父母會給他一筆結婚基金」（見第16943 號偵
    卷第13頁）等情，足認被告主觀上確實知悉告訴人係在被告
    允諾與其訂婚、結婚為前提，始會在本身財力不足之情形下
    ，猶陸續申辦保單借款及信用貸款而幫被告還債，是被告辯
    稱上開貸款係告訴人追求伊之資助，伊未允諾倘告訴人借錢
    幫其還債，即願與告訴人訂婚或結婚云云，並不可採。
(三)、告訴人於原審證稱：「被告說借完錢後馬上到伊家看環境要
    訂婚，93年9 月17日借完新光保險公司的兩筆款項後，伊打
    電話給被告，被告愛理不理的樣子，伊就覺得被告好像不是
    存心要跟伊在一起，伊有去找被告妹妹（即鄭惠玲），說不
    要這段感情了，後來是被告又打電話過來叫伊不要放棄，倘
    若伊放棄的話，被告也無法活下去，被告說伊是值得依靠的
    人，所以才有後面又再貸款的事；在貸款前一天電話中，被
    告說如果錢（貸款）下來的話，我們就馬上要訂婚」等語（
    見原審卷第76、83、84頁），並經證人鄭惠玲於原審證稱：
    「在貸款後拿到錢的時候，伊與告訴人、被告3 人說好如告
    訴人願意協助被告，被告即願意去看告訴人的母親... ，當
    時被告說不敢一個人去，伊即答應陪被告去告訴人家看家裡
    環境，借款後伊就再也聯絡不到被告，告訴人也一直在找被
    告，被告手機就不接了」（見原審卷第89、91頁）等語，堪
    認被告在93年10月19日取得告訴人最後一筆銀行貸款後，即
    對告訴人冷漠以對及避不見面，則被告於告訴人申辦貸款交
    付金錢時，既已與告訴人談及婚嫁前之準備，則在當時雙方
    亦無爭吵或其他變故之情形下，被告於取得如附表所示款項
    後避不見面，自難認定被告於取得告訴人貸款金錢時確有與
    告訴人結婚之真意。
(四)、證人劉富陶於原審業已證稱：「被告取得告訴人貸款後短短
    不到2 個月之同年12月13日，即因與前男友劉富陶偕同出遊
    宜蘭慶生發生性關係受孕」（見原審卷第100 、102 頁），
    又證人鄭惠玲於原審亦證：「被告於93年聖誕節前後即告知
    已懷有身孕」等情（見原審卷第114 頁），復參以證人劉富
    陶於原審所證「93年12月與被告和好之前，就有斷斷續續去
    找被告，問她過得好不好」（見原審卷第98頁）等情，足認
    被告於附表所示貸款期間，已有與其前男友劉富陶復合之跡
    象。被告雖於原審辯稱「其與劉富陶係93年12月13日共同出
    遊當天復合」云云，惟被告於原審業已供明「伊與劉富陶係
    85 年 認識，2 人並同住了好幾年，俟91年9 月發現劉富陶
    另結新歡，兩人始分手，因當時的情形形同夫妻間發生外遇
    ，故心情無法接受，兩人處於交惡狀態」等語（見原審卷第
    104 頁），則被告既強調證人劉富陶該次出軌對其造成之傷
    害至深且鉅，再衡以兩人於93年時已分手兩年，彼此間關係
    已不如從前般熟悉，被告竟於93年12月13日其生日當天，即
    前嫌盡釋一同遠赴宜蘭出遊，並於當日發生性關係，殊與常
    情相違，被告前揭辯詞並非可採。而證人劉富陶基於與乙○
    ○夫妻關係於原審所為一致之辯詞，亦無法交代兩人在分手
    多年後，何以突然復合並使被告受孕，足徵上開證詞亦屬迴
    護被告之詞，不足作為對被告有利證據之認定。
(五)、告訴人所陳其與被告之交往程度，為離別時禮貌性之握手，
    數日始通電話，被告亦從未曾接待告訴人至其住處遊玩，並
    從未探視過告訴人家人等情（原審卷第73、82、83頁），已
    與社會大眾一般交往密切之情侶所為有異，又就被告對告訴
    人之感情程度觀之，證人鄭惠玲基於其代表被告家屬出席相
    親迄協調兩人借款、結婚事宜之身分，於原審證稱「被告在
    言談間，只覺得告訴人是好人，談不上喜歡」（見原審卷第
    93頁），此亦與被告於原審強調告訴人為樂於助人等語相符
    （見原審卷第116 頁），益徵被告對告訴人並無男女間之情
    愛可言。則在被告主觀上對告訴人毫無愛慕之情，且同時與
    前男友復合之情形下，猶於93年9 月8 日迄同年10月19日短
    短1 個月間，即向告訴人取得高達144 萬8 千元之金錢等情
    觀之，堪認被告於與告訴人協調由告訴人為其告貸清償債務
    後，即與之訂、結婚斯時，僅係為解決眼前之債務，其自始
    即無與告訴人結婚之真意，而係利用告訴人亟欲結婚之心態
    ，假意承諾被告，其主觀自有詐欺之犯意無訛。
(六)、辯護意旨雖陳「告訴人多次為被告繳交青年貸款、電信費、
    汽車燃料使用費等，與告訴人申辦附表所示貸款，均屬告訴
    人幫忙之情，而被告接受資助之心態並無不同，自非有詐欺
    犯意；又證人鄭惠玲於偵查中所提出之證明書（見第930 號
    調偵卷第50頁正、反面），亦載明被告與告訴人關於附表所
    示貸款之協議係繼續交往，並無訂婚、結婚之承諾；另被告
    有返還5 萬元即期支票及告訴人所有價值約3 、40萬元之集
    郵冊予告訴人，可認被告並無詐騙告訴人之意思」，但查：
 1、依卷附上開繳款單據，可知此部分費用尚屬小額金錢，告訴
    人以其現有資力尚可支付，而被告卻係看準告訴人對伊追求
    甚殷之情，故而探詢告訴人有無保險、貸款，並對告訴人表
    達有意結婚之訊息，而使身陷情海之告訴人未予查覺而受騙
    ，因而背負附表所示之貸款債務，被告所取得之上開貸款，
    自有施詐犯意。
 2、證人鄭惠玲上開證明書中業已陳明「被告知悉告訴人要先訂
    婚，才為被告清償債務，之後才繼續交往，如果合適再談結
    婚」（參該證明書第5-7 行），則雙方協商結果，才有「被
    告前往台南告訴人家中看告訴人之母」（參該證明書第10-1
    1 行），足徵告訴人同意先貸款之後繼續交往，實指以訂婚
    、結婚為目的之「情侶交往」，並非一般男女認識後之「嘗
    試交往」，否則女方何須有前往男方家中探望男方母親之協
    議，則被告否認其有訂婚、結婚之承諾，亦與上開各項論證
    不符，難以採信。
 3、關於被告雖有返還告訴人上述支票、集郵冊等情，但此舉或
    係出於胞妹鄭惠玲之規勸、或係出於對告訴人之愧歉，均無
    從據以反推被告即無詐欺告訴人財物之犯意。
(七)、綜上所述，被告所辯上情，均無可採。本件事證明確，被告
    上開詐欺取財犯行，堪以認定。
三、核被告所為，係犯刑法第339條第1項詐欺取財罪。被告陸續
    於附表所示時間取得該筆貸款，係屬單一詐欺犯意之接續犯
    。原審爰認被告罪證明確，因而適用刑法第339條第1項、刑
    法施行法第1 條之1 （原判決誤引罰金罰鍰提高標準條例第
    1 條前段）等規定，並審酌被告於感情受挫之際與告訴人結
    識，竟利用告訴人已達適婚年齡之弱點，佯稱欲與告訴人結
    婚之詐騙手段，要求告訴人以超乎己身財力之貸款方式以供
    被告清償貸款，詐取告訴人高達144 萬8 千元，使告訴人心
    靈重創外，尚背負鉅額貸款債務，犯後諉稱告訴人係無條件
    、無目的給予金錢，堪認其毫無悔意，惡性非輕，復參酌公
    訴人之求刑，量處有期徒刑10月，並敘明：
(一)、公訴人雖以被告於92年間與告訴人相識交往2 個月後，即意
    圖為自己不法所有，基於詐欺之犯意，佯稱倘告訴人為其負
    擔貸款並繳交電話費，即與告訴人交往之詐騙手段，使告訴
    人陷於錯誤，為其繳交臺灣中小企業銀行貸款及電話費。
(二)、然該部分事實，僅有告訴人之指訴，且金額非鉅，尚難認定
    告訴人非係於交往初期基於男女朋友情誼資助被告，是在別
    無其他證據足資佐證之情形下，該部分犯罪事實尚乏依據，
    惟該部分犯罪事實，與前開科刑部分，公訴人認有修正前刑
    法連續犯之裁判上一罪關係，爰不另為無罪之諭知。
四、經核原判決認事用法，核無不合，量刑亦屬允當。檢察官上
    訴指摘原判決量刑過輕，及被告上訴仍執前詞否認犯罪，均
    無理由，應予駁回。
據上論斷，應依刑事訴訟法第368條，判決如主文。
本案經檢察官張其主到庭執行職務。
中　　華　　民　　國　　96　　年　　5 　　月　　29　　日
                  刑事第一庭    審判長法  官  郭雅美
                                      法  官  莊崑山
                                      法  官  張意聰
以上正本證明與原本無異。
不得上訴。
中　　華　　民　　國　　96　　年　　5 　　月　　29　　日
　　　　　　　　　　　　　　　　　　　書記官  呂素珍
附錄本判決論罪科刑法條：
中華民國刑法第339條第1項
意圖為自己或第三人不法之所有，以詐術使人將本人或第三人之
物交付者，處5 年以下有期徒刑、拘役或科或併科1 千元以下罰
金。
附表：
  ┌──┬─────┬──────┬────┬─────┐
  │編號│時      間│地        點│金    額│備      註│
  ├──┼─────┼──────┼────┼─────┤
  │ 1. │93年9月8日│新光人壽保險│4萬8千元│保單借款  │
  │    │某時許    │股份有限公司│        │          │
  │    │          │（下稱新光人│        │          │
  │    │          │壽）        │        │          │
  ├──┼─────┼──────┼────┼─────┤
  │ 2. │93年9月17 │同上        │14萬2千 │保單借款  │
  │    │日某時許  │            │元      │          │
  ├──┼─────┼──────┼────┼─────┤
  │ 3. │93年9月17 │同上        │12萬8千 │保單借款  │
  │    │日某時許  │            │元      │          │
  ├──┼─────┼──────┼────┼─────┤
  │ 4. │93年10月15│高雄市新竹國│38萬元  │信用貸款  │
  │    │日某時許  │際商業銀行（│        │          │
  │    │          │下稱新竹商銀│        │          │
  ├──┼─────┼──────┼────┼─────┤
  │ 5. │93年10月19│高雄市台新國│75萬元  │信用貸款  │
  │    │日上午某時│際商業銀行（│        │          │
  │    │許        │下稱台新銀行│        │          │
  └──┴─────┴──────┴────┴─────┘
